ACORDAO-COMPLETO-2431196

ACÓRDÃO 2547/2020 ATA 36/2020 - PLENÁRIO

VISTOS, relatados e discutidos os presentes embargos de declaração, opostos por Cide - Capacitação, Inserção e Desenvolvimento em face do Acórdão 2426/2020-TCU-Plenário;
	ACORDAM os Ministros do Tribunal de Contas da União, reunidos em Sessão Plenária, ante as razões expostas pelo Relator, em:
	9.1. não conhecer dos presentes embargos, uma vez não preenchidos os requisitos previstos no art. 34, § 1º, da Lei 8.443/1992, sem prejuízo de prestar os esclarecimentos contidos no voto ao representante;
	9.2. dar ciência desta deliberação ao representante.

Embargos de declaração contra decisão que apreciou representação acerca de possíveis irregularidades em pregão eletrônico que teve por objeto a contratação de serviços de agente de integração para o recrutamento de estagiários.

Ministério da Ciência, Tecnologia e Inovação.

3. Recorrente: Cide - Capacitação, Inserção e Desenvolvimento (03.935.660/0001-52).

13.1. Ministros presentes: Ana Arraes (na Presidência), Walton Alencar Rodrigues, Benjamin Zymler, Augusto Nardes, Aroldo Cedraz, Bruno Dantas e Vital do Rêgo (Relator).
13.2. Ministro-Substituto convocado: Marcos Bemquerer Costa.
13.3. Ministros-Substitutos presentes: André Luís de Carvalho e Weder de Oliveira.

VITAL DO RÊGO

Ministro Vital do Rêgo.

Cuidam os autos de representação formulada pela associação civil sem fins lucrativos CIDE - Capacitação, Inserção e Desenvolvimento, acerca de indícios de irregularidades no Pregão Eletrônico 3/2020, conduzido pelo Ministério da Ciência, Tecnologia e Inovações (MCTI) , destinado a contratação de serviços de agente de integração para o desenvolvimento de atividade de recrutamento de estagiários, com vigência de 12 meses, e valor estimado de contratação de R$ 165.393,48.
Nesta ocasião, a representante opôs embargos de declaração (peça 28) para apontar omissão e obscuridade em face do Acórdão 2426/2020-TCU-Plenário, por meio do qual, este Tribunal, ao apreciar o mérito da representação, considerou-a parcialmente procedente e determinou à Secretaria Especial de Desburocratização, Gestão e Governo Digital do Ministério da Economia a correção da instrução normativa que restringia a participação de outras instituições sem fins lucrativos que não fossem qualificadas como Oscip em licitações públicas.
Naquela oportunidade ainda foi dada ciência ao MCTI de que modificações editalícias que provocassem o aumento do número de interessados deveriam ser divulgadas pela mesma forma que se deu o texto original.
A representante alega que o acórdão embargado foi omisso e obscuro, uma vez que teria reconhecido por meio do item 9.4. que o posicionamento da Pregoeira teria gerado restrição à competitividade, porém não teria analisado seu pedido de anulação do certame, ao apenas ter dado ciência da decisão ao MCTI.
A representante acrescentou que, ao ter reconhecido a atuação ilegal da pregoeira ao aplicar normas e procedimentos dissonantes da lei, com restrição à competitividade, a decisão embargada não teria registrado as consequências jurídicas decorrentes da má aplicabilidade das normas licitatórias no caso em comento.
Dessa forma, a empresa representante aduz que teria ocorrido omissão quanto ao não reconhecimento da nulidade do Pregão 3/2020.
Aponta a representante que a decisão seria obscura ao ter dado ciência ao MCTI para que adotasse medidas internas com vistas à prevenção de ocorrências semelhantes, ao tempo em que passaria a mensagem de que não haveria a anulação do certame, mas apenas uma recomendação para que aquele Ministério não repetisse as mesmas condutas descritas na representação.
Ante o exposto, a representante pleiteia, no intuito de que todos os pedidos formulados na representação sejam apreciados, que seja incluído no Acórdão 2426/2020-TCU-Plenário informação quanto ao claro posicionamento do TCU a respeito do seu pedido de anulação do Pregão 3/2020.
	É o relatório.

Felipe Mendonça Montenegro (OAB/BA 47.719) e outros.

Não atuou.

EMBARGOS DE DECLARAÇÃO. ALEGAÇÕES DE OMISSÃO E OBSCURIDADE. NÃO CONHECIMENTO. PRESTAR OS ESCLARECIMENTOS CONSTANTES DO VOTO À REPRESENTANTE.

REPRESENTAÇÃO (REPR)

não atuou.

Em exame, embargos de declaração opostos pela associação civil sem fins lucrativo CIDE - Capacitação, Inserção e Desenvolvimento, em que aponta omissão e obscuridade no Acórdão 2426/2020-TCU-Plenário.
Os autos cuidam, originalmente, de representação formulada pela referida associação, acerca de indícios de irregularidades no Pregão Eletrônico 3/2020, conduzido pelo Ministério da Ciência, Tecnologia e Inovações (MCTI) , cujo objeto era a contratação de serviços de agente de integração para o desenvolvimento de atividade de recrutamento de estagiários, com vigência de 12 meses, e valor estimado de contratação de R$ 165.393,48.
Por meio da aludida decisão, o Tribunal considerou parcialmente procedente a representação e determinou a Secretaria Especial de Desburocratização, Gestão e Governo Digital do Ministério da Economia que corrigisse a instrução normativa que restringia a participação de outras instituições sem fins lucrativos que não fossem qualificadas como Oscip em licitações públicas. Também foi dado ciência ao MCTI de que modificações editalícias com potencial de aumento do número de interessados deveriam ser divulgadas pela mesma forma em que se deu a publicação do texto original.
A representante aponta em seus embargos que a decisão seria omissa por não ter apreciado seu pedido de anulação do Pregão 3/2020, apesar de ter reconhecido, em seu subitem 9.4, que o posicionamento da pregoeira teria gerado restrição à competitividade do certame. Aduz ainda que a decisão seria obscura também por ter reconhecido a atuação ilegal da pregoeira, a despeito de não ter deixado registrado as consequências jurídicas decorrentes da má aplicabilidade das normas licitatórias no caso em comento. 
Ante o exposto, passo ao exame dos autos.
Os presentes embargos de declaração não devem ser conhecidos, uma vez que a representante não é parte nos autos e por isso não se encontram preenchidos os requisitos previstos no § 1º do art. 33 da Lei 8.443/1992. 
No entanto, entendo que devem ser prestados os esclarecimentos a seguir ao representante, os quais não têm o condão de conferir efeitos infringentes ao Acórdão 2426/2020-TCU-Plenário. 
A razão pela qual o acórdão embargado não se manifestou acerca do pedido do representante relativo à nulidade do Pregão 3/2020 se deveu ao fato de tal exame ter constado da instrução da Secretaria de Controle Externo de Aquisições Logísticas (Selog) (peça 12) que subsidiou a manifestação deste Relator pelo indeferimento da cautelar (peça 15) .
A seguir transcrevo a análise da Selog em relação à suposta omissão apontada pela representante (peça 12, p. 9-10) :
42. Entretanto, considerando que já houve a celebração do contrato; considerando a baixa materialidade do valor da contratação (R$ 49.020,00/ano, podendo chegar a até R$ 245.100,00, considerando as possíveis prorrogações) ; considerando que a diferença entre a proposta do representante desclassificado e do licitante vencedor foi de pouco mais de R$ 7.000,00 anuais; entende-se que os custos para anulação do certame e do contrato dele decorrente, interrompendo-se a prestação dos serviços, com a consequente realização de um outro certame, acarretariam prejuízos maiores para a Administração Pública.
43. Quanto à eventual responsabilização dos agentes públicos, entende-se que as irregularidades verificadas não se revestem de gravidade passível de aplicação de penalidade, além de que a interpretação da norma infralegal dissonante de preceitos constitucionais e entendimentos jurisprudenciais do TCU acerca do assunto induziu a vedação prevista no subitem 4.2.8 no edital do Pregão Eletrônico 3/2020. 
44. Por todo o exposto, entende-se suficiente a ciência, a ser proposta por ocasião da análise de mérito, ao MCTIC de que modificações editalícias que tendem a provocar o aumento do número de interessados a participar do certame, independente de afetação de propostas de licitantes que já detenham o conhecimento do instrumento convocatório, devem ser divulgadas pela mesma forma que se deu o texto original, nos termos do art. 21, § 4º, da Lei 8.666/1993; e art. 22 do Decreto 10.024/2019, visando a preservar o princípio da competividade nas licitações públicas, insculpido nas seguintes legislações: Lei 8.666/1993, art. 3º, § 1º, inciso I; e Decreto 10.024/2019, art. 2º, caput. 
45. Feitas essas considerações, propõe-se indeferir o pedido de medida cautelar, uma vez ausente o pressuposto do perigo da demora, essencial para sua concessão, e por restar caracterizado o perigo da demora reverso.
Logo, ao ter acompanhado a instrução da unidade técnica (peça 12) na decisão interlocutória que proferi na peça 15, já havia entre os fundamentos para o indeferimento da cautelar, o argumento de que os custos para a anulação do certame trariam prejuízos maiores ao interesse público.
De igual modo, ao acompanhar integralmente a instrução preliminar na unidade especializada, endossei seu exame constante no §43 acerca da ausência de gravidade na conduta da pregoeira que pudesse ensejar a aplicação de sanção por esta Corte, sendo considerado suficiente, no caso em exame, a expedição de ciência ao órgão representado.
Por fim, registro que o benefício maior do processo em exame se revestiu da expedição de determinação à Secretaria Especial de Desburocratização, Gestão e Governo Digital do Ministério da Economia com vistas a correção de Instrução Normativa 5/2017 que apresentava certa incoerência ao vedar indistintamente, no parágrafo único do art. 12, a participação de instituições sem fins lucrativos, enquanto o caput do art. 12 e o art. 13 admitiam, sob certas condições, a contratações dessas entidades. 
Logo, os presentes embargos de declaração não devem ser conhecidos, sem prejuízo de que sejam prestados os esclarecimentos contidos neste Voto à representante.
	Ante todo o exposto, VOTO para que seja aprovada a minuta de acórdão que ora submeto à apreciação deste Colegiado.
TCU, Sala das Sessões Ministro Luciano Brandão Alves de Souza, em 23 de setembro de 2020.
Ministro VITAL DO RÊGO 
Relator